---
title: "Décoder mes ammonites avec l'analyse des données"
date: "`r format(Sys.time(), '%d %B, %Y')`"
output: 
  html_document:
    toc: true
    toc_depth: 4
    toc_float: true
    theme: flatly
    code_folding: hide
    highlight: tango
---

<style type="text/css">

body{ /* Normal  */
      font-size: 16px;
  }
td {  /* Table  */
  font-size: 14px;
}
h1.title {
  font-size: 60px;
  color: Tomato;
}
h1 { /* Header 1 */
  font-size: 28px;
  color: SteelBlue;
}
h2 { /* Header 2 */
    font-size: 22px;
  color: SteelBlue;
}
h3 { /* Header 3 */
  font-size: 18px;
  color: SteelBlue;
}
code.r{ /* Code block */
    font-size: 12px;
}
pre { /* Code block - determines code spacing between lines */
    font-size: 14px;
}
</style>



```{r global_options}
library(knitr)

knitr::opts_chunk$set(fig.align="center",eval.after="fig.cap",
                      fig.width=7,fig.height=4,
                      echo=TRUE, warning=FALSE, message=FALSE,
                      cache.lazy = FALSE,results="hide")
```

```{r package}

setwd("C:/Users/nebet/Documents/Fossiles/Oxfordien du Poitou/Photos 2")
library(dplyr)
library(FactoMineR)
library(factoextra)
library(ggrepel)
library(umap)
library(pheatmap)
library(kableExtra)

# functions to compute coeff ####
coeffBatch=function(x,batch=batch) {
  
  design = matrix(1, nrow(x), 1)
  
  batch <- as.factor(batch)
  contrasts(batch) <- contr.sum(levels(batch))
  batch <- model.matrix(~batch)[, -1, drop = FALSE]
  rownames( batch)=rownames(x)
  
  fit <- limma::lmFit(t(x), cbind(design, batch))
  beta <- fit$coefficients[, -(1:ncol(design)), drop = FALSE]
  beta[is.na(beta)] <- 0
  return(beta)
  
}


```


J'adore les fossiles, et plus particulièrement les ammonites. J'en ai ramassé des centaines, notamment dans le Poitou.
J'aime bien les examiner, les nettoyer et essayer de les identifier (au moins au niveau du genre ou de la famille).
Hélas ! Une famille d'ammonites, les *Perisphinctidae* me font des noeuds au cerveau. Non seulement je n'arrive pas à les identifier, mais je n'arrive même pas à les trier en fonction de leur ressemblant. Toutes les formes intermédiaires semblent exister... Et cela m'a généré beaucoup de frustration.

J'ai décidé récemment de prendre le taureau par les cornes et d'employer les grands moyens : je mesurerai différents caractères morphologiques des coquilles de mes ammonites (taille, épaisseur, etc.) et je demanderai aux mathématiques et aux statistiques de créer des groupes d'ammonites cohérents.

Cela permettra déjà de répondre à un premier objectif (strictement personnel) : classer ma collection et pouvoir mieux ranger mes tiroirs.

Mais j'ai l'intention d'aller plus loin : comparer mes ammonites à des ammonites identifiées et dont je peux obtenir les mêmes données morphologiques que pour les miennes. Cela permettra d'avoir des pistes pour l'identification (l'identification des  *Perisphinctidae* étant **extrêmement** complexe, je ne préfère pas trop m'avancer là-dessus).

Enfin, ce projet se veut utile à d'autres collectionneurs et collectionneuses. Je vous proposerai une application shiny permettant de comparer vos ammonites aux miennes, et ainsi d'avoir vous-mêmes des pistes pour l'identification.
** Attention ** : cette comparaison n'est pertinente que si vos ammonites proviennent du même référentiel que le mien, à savoir des *Perisphinctidae* de petite taille (pas plus de 12 cm) et proviennent du même niveau que moi : Oxfordien moyen, zone à *Transversarium*, sous-zone à *Parandieri*. Si vos ammonites proviennent d'un niveau proche (par exemple, sous-zone à *Luciaeformis*), je pense qu'une comparaison peut peut-être rester pertinent dans une certaine mesure.


# Matériel

```{r Loading and formatting data}
# Loading data ####
dirs=list.dirs() %>% .[.!="."]
dirs=dirs[grepl("Ammonite",dirs)]

data=c()
for (d in dirs) {
  N=gsub("./Ammonite","",d) %>% as.numeric()
  data_D=read.csv(paste0(d,"/ammonite",gsub("./Ammonite","",d),".csv"))
  rownames(data_D)=c("dm","wh","uw","e")
  data_D2=read.csv(paste0(d,"/ammonite",gsub("./Ammonite","",d),"ww.csv"))
  rownames(data_D2)="ww"
  data_D3=rbind(data_D[,6,drop=FALSE],data_D2[,6,drop=FALSE]) %>% data.frame()
  data=rbind(data,t(data_D3))
  rownames(data)[nrow(data)]=N
}
data=data.frame(data, check.names=FALSE)


# Reference ammonites ####
ref.df=openxlsx::read.xlsx("references.xlsx")
ref.df$Numéro=as.character(ref.df$Numéro)
rownames(ref.df)=ref.df$Numéro
ref.df=ref.df[ref.df$Numéro%in%rownames(data),]
notParanideri=ref.df$Numéro[ref.df$Parandieri=="Non"]
data=data[!rownames(data)%in%notParanideri,]
ref.df=ref.df[ref.df$Parandieri=="Oui",]
data$ref="No"
data$ref[rownames(data)%in%ref.df$Numéro]="Yes"
table_ref=table(data$ref)

# Computing ratios ####
data=data.frame(data)
data$UWI=data$uw/data$dm #evolution
data$WWI=data$ww/data$wh #dépression
data$WHI=data$wh/data$dm # Whorld height index 
data$Shape = data$ww/data$dm # Shape
data$WER =  (data$dm/(data$dm-data$wh))^2 #Whorl expansion rate 
data$o=data$e/data$dm #ornementations
```

Cette analyse a été réalisée sur des *Perisphinctidae* de ma collection (`r table_ref[1]` individus) et sur des *Perisphinctidae* décrites dans la littérature scientifique (`r table_ref[2]` individus).
Toutes mes *Perisphinctidae* sont originaires d'un seul champs situé dans la Vienne (86). Elles proviennent de la zone à *Transversarium*, sous-zone à *Parandieri*.
Mes ammonites ont un diamètre allant de `r min(data$dm[data$ref=="No"])` à `r max(data$dm[data$ref=="No"])` cm. Il n'y a pas de forme macroconque. En révanche, des juvéniles sont présents dans l'échantillon.

# Méthode

## Photographies

Pour pouvoir prendre des mesures sur mes ammonites, je les photographie de deux façons : de face et sur le côté, à chaque fois avec une échelle.
Pour la photo sur le côté, je me situe "perpendiculairement" à la dernière spire (cf. la position de l'oeil sur l'image ci-dessous)
![image](https://github.com/nebetbastet/midOxfPeri/assets/6839261/613d0d4a-aeb2-4269-b317-dbd7c5cd6da4)

Concrètement, pour chacune des ammonites que je souhaite mesures, j'obtiens ce genre d'image :

<img src="https://github.com/nebetbastet/midOxfPeri/assets/6839261/77500f4e-d198-40d7-9295-72075a4f5041" height="250"/>
<img src="https://github.com/nebetbastet/midOxfPeri/assets/6839261/14cde844-e8cb-4bb1-974b-3bbd995e8ab6" height="250"/>




## Mesures
J'utilise le logiciel [imageJ](https://imagej.net/ij/) pour réaliser mes mesures.

Les mesures que j'ai réalisées sont pour la plupart très classiques et on peut les trouver dans de nombreuses publications scientifiques : 

+ diamètre total (**dm**)
+ hauteur de la spire (**wh**)
+ épaisseur de la spire (**ww**)
+ diamètre de l'ombilic (**uw**).

J'ai rajouté une mesure inédite : l'écart entre les côtes au niveau de la dernière spire (**e**) afin de prendre en compte la densité de la costulation.
![image](https://github.com/nebetbastet/midOxfPeri/assets/6839261/5b7373e7-f30d-4ce0-b35d-1e09f858102d)


## Ammonites références

Dans le livre "Les Ammonites et les Oursin de l'Oxfordien du Poitou" (1995), P. Branger cite un nombre limité d'espèces de *Perisphinctidae* présentes dans la zous-zone à *Parandieri* (tableaux 2&3, planches 8&9) :

* *Passendorferia birmensdorfense*
* *Sequeirosia trichoplocus*
* *Otosphinctes crotalinus*
* *Otosphinctes siemiradzkii*
* *Dichotomosphinctes elisabethae*
* *Subdiscosphinctes mindowe*

Afin d'avoir des points de références, j'ai récupéré dans la littérature scientifiques ou sur certains sites les données de différents individus appartenant aux les espèces citées ci-dessus. J'ai rajouté à ces espèces *Dichotomosphinctes luciae* et *Dichotomosphinctes luciaeformis* (d'après Głowniak 2007, *D. elisabethae*, *D. lucia* et *D. luciaeformis* sont différents morphes de la même espèce). J'ai également rajouté *Subdiscosphinctes kreutzi* car j'ai trouvé très peu d'information concernant *S. mindowe*.


Avec des diamètre allant de allant de `r min(data$dm[data$ref!="No"])` à `r max(data$dm[data$ref!="No"])`, les ammonites "références" sont en moyenne plus grandes que les ammonites que j'ai ramassées. 

Les données de ces ammonites références ont été intégrées à mes données et servent à comparer mes ammonites aux ammonites de la littérature.

Ci-dessous vous trouverez la provenance et l'espèce des ammonites références utilisées dans cette analyse :

```{r Ammonite reference,echo = FALSE, results="asis"}

ref.df2 = ref.df[,c("Espèce","Source","X9","Espèce_dim")]
ref.df2$Source[ref.df2$Source=="HC"]="https://www.ammonites.org/"
ref.df2$Source[ref.df2$Source=="GLOW"]="Głowniak 2007"
ref.df2$Source[ref.df2$Source=="ENAY"]="Enay 1966"
ref.df2$Source[ref.df2$Source=="GYGI"]="Gygi 2001"
ref.df2$Source[ref.df2$Source=="JSD"]="http://jsdfossiles.com/"

ref.df2[is.na(ref.df2[,3]),3]=""


colnames(ref.df2)=c("Espèce","Source","","Abrévation")
kable(ref.df2, row.names=FALSE) %>% kable_styling("striped")

```



## Calcul de ratios
J'ai calculé différents ratios que l'on trouve pour la plupart dans la littérature scientifique :

+ **UWI** = uw/dm : Umbilical Width Index = Indice de Largeur Ombilical, représente le rapport entre le diamètre de l'ombilic et celui de la coquille, ce qui permet de mesurer le degré d'involution (plus une coquille est involute, plus les tours se recouvrent)
+ **WWI** = ww/wh : Whorl width index = Indice de Largeur de la Spire, mesure le ratio entre la largeur et la hauteur d'une spire. Cela permet de mesurer si une coquille est plutôt mince ou épaisse (niveau de compression).
+ **Shape** = ww/dm : Shape = Forme, représente ici la largeur de la coquille sur son diamètre. C'est une autre mesure du niveau de compression de la coquille.
+ **WER** =  (dm/(dm-wh))^2 : Whorl expansion rate = Taux d'expansion des spires, représente le taux auquel le diamètre de la coquille augmente par tour.
+ **WHI** = wh/dm : Whorl height index = Indice de Hauteur de la spire, represente le ratio de la hauteur de la dernière spire et le diamètre de la coquille entière. C'est une autre façon de calculer le taux auquel le diamètre de la coquille augmente par tour
+ **o** = e/dm : ornementation, densité de la costulation




## Méthode d'analyse

```{r analyse, fig.show="hide", include=TRUE}

# harmoniser ####
HC_JDS=ref.df[ref.df$Source%in%c("HC","JSD"),"Numéro"]
data$DirectMeasure="No"
data[as.numeric(rownames(data))>=500,"DirectMeasure"]="Yes"
data[HC_JDS,"DirectMeasure"]="No"

varToCorrect=c("UWI","WWI","WHI","Shape","WER")
varToCorrect=c("WWI","Shape")
data0=data
x=as.matrix(data0[,varToCorrect])
batch=data0$DirectMeasure
data[,varToCorrect]=t(limma::removeBatchEffect(t(x), batch=batch))

beta=coeffBatch(x,batch=batch)
saveRDS(beta,"C:/Users/nebet/Documents/Fossiles/Oxfordien du Poitou/Photos 2/shiny/midOxfPeri/beta.RDS")


# Labeling ammonites ####
data$label="?"
data[as.character(ref.df$Numéro),"label"]=ref.df$Espèce_dim
data$label2="?"
data[as.character(ref.df$Numéro),"label2"]=ref.df$Name

# Colors of labels ####
col_label=hues::iwanthue(n=length(unique(data$label))) %>% setNames(unique(data$label))
col_cl0=c( yellow = "#f3c300", purple = "#875692", 
         orange = "#f38400", lightblue = "#a1caf1", red = "darkgreen", buff = "#c2b280", 
         gray = "#848482", green = "#008856", purplishpink = "#e68fac", 
         blue = "#0067a5", yellowishpink = "#f99379", violet = "#604e97", 
         orangeyellow = "#f6a600", purplishred = "#b3446c", greenishyellow = "#dcd300", 
         reddishbrown = "#882d17", yellowgreen = "#8db600", yellowishbrown = "#654522", 
         reddishorange = "#e25822", olivegreen = "#2b3d26")  %>% setNames(paste0("cl",1:20))


# Selecting variables for PCA + scaling ####
sel_var=c("dm","WWI","WER","UWI","Shape","WHI","o")
data_pca=data[,sel_var]
data_pca=scale(data_pca) %>% data.frame()

# PCA #####
res.pca=PCA(data_pca,graph = FALSE)
pc_var=cumsum(res.pca$eig[,2])
nb_axe=min(which(pc_var>80))
pca.coord=rbind(res.pca$ind$coord,res.pca$ind.sup$coord)
data_plot=merge(pca.coord,data,by="row.names") %>%
  data.frame()

data_plot$names=data_plot$Row.names
data_plot$names[as.numeric(data_plot$Row.names)>=500]=data_plot$label2[as.numeric(data_plot$Row.names)>=500]
rownames(data_plot)=data_plot$Row.names

# clustering #####
FUNcluster=function(x,k) {
  hc=hclust(dist(x), method="ward.D2")
  clustering=cutree(hc,k=k) #%>% setNames(rownames(x))
  res=list()
  res[["cluster"]]=clustering
  return(res)
}

# Determiner le nombre optimal de clusters
fviz_nbclust(pca.coord[,1:nb_axe], FUNcluster, method = "silhouette")+ theme_classic()
k=6
# Bootrapping ####
pc=0.7
R=500

boot=matrix(0,nrow=nrow(pca.coord),ncol=nrow(pca.coord))
for (r in 1:R) {
  set.seed(r)
  index_r=sample(rownames(pca.coord),round(pc*nrow(pca.coord)))
  clustering_r=(FUNcluster(pca.coord[index_r,1:nb_axe],k=k))$cluster
  boot_r=matrix(0,nrow=nrow(pca.coord),ncol=nrow(pca.coord))
  colnames(boot_r)=rownames(boot_r)=rownames(pca.coord)
  for (clr in clustering_r) {
    ind_cl=index_r[clustering_r==clr]
    boot_r[ind_cl,ind_cl]=1

  }
  boot=boot+boot_r
 # print(max(boot))
}
colnames(boot)=rownames(boot)=rownames(pca.coord)
nb_cl=apply(boot,1,max)
boot2=boot/nb_cl
colnames(boot2)=rownames(boot2)=rownames(pca.coord)
pheatmap(boot2, clustering_method="ward.D2")
fviz_nbclust(boot2, FUNcluster, method = "silhouette")+ theme_classic()
clustering_boot=paste0("cl",(FUNcluster(boot2,k=6))$cluster) %>% setNames(rownames(pca.coord))
col_cl2=col_cl0[unique(clustering_boot)]

# Umap ####
res_umap=umap(pca.coord[,1:nb_axe])
colnames(res_umap$layout)=paste0("UMAP",1:2)
data_plot2=merge(data_plot,res_umap$layout,by.x="Row.names",by.y="row.names")
rownames(data_plot2)=data_plot2$Row.names
data_plot2=merge(data_plot,res_umap$layout,by.x="Row.names",by.y="row.names")
rownames(data_plot2)=data_plot2$Row.names
data_plot2$clustering_boot=clustering_boot[data_plot2$Row.names]

# Saving files ####
saveRDS(data_plot2,"C:/Users/nebet/Documents/Fossiles/Oxfordien du Poitou/Photos 2/shiny/midOxfPeri/data.RDS")
saveRDS(res_umap,"C:/Users/nebet/Documents/Fossiles/Oxfordien du Poitou/Photos 2/shiny/midOxfPeri/res_umap0.RDS")

```

L'analyse n'a porté que sur les variables suivantes :

+ dm
+ WWI
+ WER
+ UWI
+ Shape
+ WHI
+ o

Je ne souhaite pas rentrer dans le détail de mon analyse car ce document est adressé à un grand public. Si vous voulez en savoir plus, le code R est disponible en cliquant sur les "Show" ci-dessus.

L'idée de l'analyse est la suivante : identifier des groupes d'ammonites se ressemblant et créer un graphique résumant les caractéristiques de toutes les ammonites. Le graphique se nomme une UMAP, chaque point représente une ammonite et plus ces ammonites sont proches, plus elles se ressemblent. Au contraire, plus elles sont éloignées, plus elles sont différentes.

# Résultats

La UMAP résumant les données est présentée ci-dessous. Les couleurs représent les six clusters (=groupes de ressemblance) qui ont été identfiés. 

```{r umap clusters,  include=TRUE}


    p <- ggplot(data_plot2,aes(x=UMAP1,y=UMAP2,label=names)) +
      geom_point(aes(color = clustering_boot), size=3) + 
      ggtitle("Groupes")+theme_bw()+ 
      ggrepel::geom_text_repel(data=data_plot2[data_plot2$label!="?",],
                      aes(label=label,color = clustering_boot)) +
  scale_color_manual(values=col_cl2) 

print(p)
    


```
Regardons maintenant le diamètre des ammonites

```{r umap dm,  include=TRUE}


    p <- ggplot(data_plot2,aes(x=UMAP1,y=UMAP2,label=names)) +
      geom_point(aes(color = dm), size=3) + 
      ggtitle("Groupes")+theme_bw()+ 
      ggrepel::geom_text_repel(data=data_plot2[data_plot2$label!="?",],
                      aes(label=label,color = dm)) +
      scale_color_gradientn(colours=wesanderson::wes_palette("Zissou1", 100, type = "continuous"))

print(p)
    


```

On constate que les clusters <span style="color: #f3c300;">cl1</span>, <span style="color: #f38400;">cl3</span> et <span style="color: #c2b280;">cl6</span> correspondent plutôt à des ammonites de grande taille, alors que les clusters <span style="color: #875692;">cl2</span>, <span style="color: #a1caf1;">cl4</span> et <span style="color: #darkgreen;">cl5</span> représentent des ammonites de petite taille.

```{r table,  include=TRUE}

data_ref=data_plot2[data_plot2$label2!="?",]
rownames(ref.df)=ref.df$Numéro
ref.df2=  ref.df[rownames(ref.df)%in%rownames(data_ref)&!is.na(ref.df$Genre),]
ref.df2$clustering_boot=data_plot2[rownames(ref.df2),"clustering_boot"]


X=table(ref.df2$clustering_boot,ref.df2$Genre)



```

Nous constatons qu'aucune ammonite "référence" ne se trouve dans les groupes de petites ammonites. Laissons ces groupes de côté et concentrons nous sur les grandes ammonites (<span style="color: #f3c300;">cl1</span>, <span style="color: #f38400;">cl3</span> et <span style="color: #c2b280;">cl6</span>).

Sur la UMAP, ces clusters <span style="color: #f3c300;">cl1</span>, <span style="color: #f38400;">cl3</span> et <span style="color: #c2b280;">cl6</span> ne semblent pas vraiment constituer des groupes clairement distincts, mais semblent plutôt représenter une sorte de continuum. Cela semble surtout vrai pour les <span style="color: #f3c300;">cl1</span> et <span style="color: #f38400;">cl3</span>. 

Tous les *Otosphinctes* et *Passendorferia* se trouvent dans le cl6. Le cl1 ne comprend, parmi les ammonites références, que deux *Subdoscosphinctes*. Toutes les dichotomosphinctes se trouvent dans le cl3, mais ce cluster comprend également des Subdiscosphinctes et le seul Sequeirosia du jeu de données.
Cela suggère qu'il est probable que mes ammonites du cl6 appartiennent aux genres *Otosphinctes* et *Passendorferia*. Quant aux ammonites des clusters cl1 et cl3, on peut davantage s'orienter vers les genre *Sequeirosia*, *Dichotomosphinctes* ou  *Subdichotomosphinctes*, en privilégiant l'hypothèse "*Subdichotomosphinctes*" pour le cl1.

Examinons désomrais l'indice largeur ombilicale (UWI) :

```{r umap UWI,  include=TRUE}


    p <- ggplot(data_plot2,aes(x=UMAP1,y=UMAP2,label=names)) +
      geom_point(aes(color = UWI), size=3) + 
      ggtitle("Groupes")+theme_bw()+ 
      ggrepel::geom_text_repel(data=data_plot2[data_plot2$label!="?",],
                      aes(label=label,color = UWI)) +
      scale_color_gradientn(colours=wesanderson::wes_palette("Zissou1", 100, type = "continuous"))

print(p)
    


```

Concentrons nous toujours sur les grandes ammonites. On constate que plus une ammonite est évolute, plus elle est située à gauche du graphique, et plus elle est involute, plus elle est située à droite. Cela correspond aux descriptions que l'on trouve dans la littérature : les *Otosphinctes* et *Passendorferia* sont décrites comme des espèces évolutes, *Sequeirosia* comme légèrement plus involutes que *Passendorferia*, *Dichotomosphinctes* comme étant "plutôt évolute" et *Subdichotomosphinctes* comme étant "involute". 
On constate que le caractère "evolute"/"involute" est vraiment continu : il ne semble pas y avoir de seuil franc, surtout entre les cl1 et cl3.

Concentrons nous désormais sur les clusters de petites ammonites : <span style="color: #875692;">cl2</span>, <span style="color: #a1caf1;">cl4</span> et <span style="color: #darkgreen;">cl5</span>. Il est intéressant de remarquer, que ces petites ammonites présentent le même "motif" que les grandes : les plus évolutes sont situés à gauche, les plus involutes à droite. Il est à noter que le cl5 se distingue par une épaisseur inhabituelle comme le montre le graphique ci-dessous: 

```{r umap Shape,  include=TRUE}


    p <- ggplot(data_plot2,aes(x=UMAP1,y=UMAP2,label=names)) +
      geom_point(aes(color = Shape), size=3) + 
      ggtitle("Epaisseur rapportée au diamètre")+theme_bw()+ 
      ggrepel::geom_text_repel(data=data_plot2[data_plot2$label!="?",],
                      aes(label=label,color = Shape)) +
      scale_color_gradientn(colours=wesanderson::wes_palette("Zissou1", 100, type = "continuous"))

print(p)
    


```
Mon hypothèse pour l'instant est que les clusters <span style="color: #darkgreen;">cl5</span>, <span style="color: #875692;">cl2</span> et <span style="color: #a1caf1;">cl4</span>  sont plus ou moins les reflets des clusters <span style="color: #c2b280;">cl6</span>, <span style="color: #f38400;">cl3</span> et <span style="color: #f3c300;">cl1</span> et représentent leurs formes juvéniles.


# Conclusion

# Science collaborative : application shiny


# Références 

Branger, P., Nicolleau, P., & Vadet, A. (1995). Les ammonites et les oursins de l'Oxfordien du Poitou:(faciès à spongiaires de l'Oxfordien moyen et supérieur). Musees de la ville de Niort et Association pour la promotion de la geologie en Poitou-Charentes-Vendee.

Énay, R. (1966). L'Oxfordien dans la moitié sud du Jura français. Étude stratigraphique. Tome II. Publications du musée des Confluences, 8(2), 325-77.

Głowniak, E., & Wierzbowski, A. (2007). Taxonomical revision of the perisphinctid ammonites of the Upper Jurassic (Plicatilis to Planula zones) described by Józef Siemiradzki (1891) from the Kraków Upland. Volumina Jurassica, 5(1), 27-147.

Gygi, R. A., & Engesser, B. (2001). Perisphinctacean ammonites of the type Transversarium Zone (Middle Oxfordian, Late Jurassic) in northern Switzerland. Naturhistorisches Museum.

